---
title: "Veri Tipleri"
author: "Recep Ilyasoglu"
date: "15 12 2021"
output: html_document
editor_options: 
  chunk_output_type: console
---

# 1.Vektor Nedir?

Vektorler iki tiptir. Atomic ve List

Her vektorun iki temel ozelligi vardir. tyypeof ve length

4 tane arttirilmis vektor vardir. Bunlar:
Faktorler, tarih-zaman, data frame ve tibbles


## Onemli Atomik Vektorler

```{r}
c(TRUE, FALSE, NA)

#ineteger ve numeric

a <- 1

a <- 1L

#character

a <- "veli"

```

# 2.Vektor Bicimlendirme

##Vektor Olusturma

```{r}

a <- c(1,2,3,4)

a <- c("a","a","a")

a <- 1:10

a <-1

```

##Vektor Birlestirme

```{r}

v <- 1:10

y <- 2:11

v + y

z <- 1:5

z + v

c(v,z,y)

rbind(v, y)

cbind(v, y)

```

##Vektor Isımlendirme

```{r}

b <- c(x = 1, y = 2, z = 3)



``` 
### Vektor Tipleri
```{r}
is_logical(a)
is_integer()
is_numeric()
is_character()
is_atomic(
is_list()
is_vector()

```

### Vektorler Arasi Donusum

```{r}

tf <- c("T","F") 

tf <- as.logical(tf)

a <- 99

a <- as.character(a)

a <- 99

a <- as.integer(a)

a <- c(1,2,"a")

a <- c(10,20,30,40,50,10,10,20)

a <- factor(a)

as.numeric(as.character(a)) # factorden numerice cevirmek icin boyle kullanilir


```

# 3. Vektor Eleman Islemleri

## Vektor Indeksi ve Eleman Secimi
```{r}

vektor <- rnorm(30) # mormal dagilimli bi kitleden 30 tane sayi cekelim

vektor[]

```

## Birden fazla eleman secmek

```{r}

vektor[c(2,3,4)]


```

## Seri Olarak Eleman Secme

```{r}

vektor[1:10]

vektor[20:30]

```

## Indeks Ile Deger Atamak

```{r}

vektor[1] <- 1

```

## Toplu Deger Atamak

```{r}

vektor[c(2,3,4)] <- c(2,3,4)

vektor[c(1:10)] <- 0

```

##Isımlendirilmis Vektorlerden Eleman Secmek

```{r}

v <- c(x = 1, y = 2, z = 3)

v["x"]

v["y"]

v[c("x", "y")]

```

## Kosullu Eleman Secimi

```{r}

vektor

vektor[vektor > 0] # 0 dan buyuk elemanlari getir

vektor[vektor >= 0]

vektor[vektor > 0 & vektor < 1]

```

## Vektor Elemanlarinin Silinmesi

```{r}

v <- 1:10

v <- NULL  #icini bosaltma

v <- v[2:10]

```


# 4.Vektorel Hesaplamalar 

```{r}

v <- 1:10

y <- 2:11

v + y

v - y

v * y

v / y

sqrt(v)

sum(v)

mean(v)

median(v)

v^2
v^3

```

## Istatistiksel Islemler

```{r}

min(v)

max(v)

cumsum(v)

```
























