---
title: "R Notebook"
output: html_notebook
editor_options: 
  chunk_output_type: console
---

```{r}

library(tibble)
library(dplyr)
library(ggplot2)

df <- tibble(
  kullanim = factor(c("hi","hs"), levels = c("his","hs")), # kesikli degisken
  sure = c(100, 180) # surekli degisken
)

# degiskenleri belirttik, fill le kullanima gore bolcek
# cevresi siyah ici turuncu, istatistigi identity olsun grafigi gorsellestirmek icin kullanılacak metrik indetity olsun dedik
ggplot(data = df, aes(x = kullanim, y =  sure, fill = kullanim)) +
  geom_bar(colour = "black", fill = "orange", stat = "identity") +
  guides(filled = FALSE) +
  xlab("Hafta Ici - Hafta Sonu") + ylab("Kullanilma Sureleri") +
  ggtitle("Telefon Kullanim Istatistikleri")


# BASLANGICTI BU

```

# 1. Tek Degiskenli Gorsellestirme

## 1.1 Kesikli Degisken

Eger kesikli bir degisken barplot ile gorsellestirilecek ise iki turlu yapilabilir. Birincisi frekasna gore, ikincisi mutlak degerine gore

```{r}

# kesikli degisken kategorik degisken oldugu anlamina gelir; cinsiyet, semt, il, ilçe, anne, baba, eş, rutbe gibi

df <- tibble(
  kullanim = c(rep("hi",20), rep("hs",10)) 
  # rep ile hi'den 20, hs den 10 tane urettik
  )
  

df <- tibble(
  kullanim = factor(c("hi","hs"), levels = c("hi","hs")),
  sure = c(100, 180)
) 
  


```

### Sutun Grafik (geom_bar)

```{r}

# kategorik degisken gorsellestirilmek istenildiginde geom_bar kullanilir

# R ben geliyorum degiskenim bu verim bu demis olduk
# ggplot(df, aes(kullanim))

# x eksenine kullanım,  eksenine de sure verdik
ggplot(df, aes(x = kullanim, y = sure)) + #hi ve hs ye gore almis olduk
  geom_bar(stat = "identity") 



```

### Cizgi Grafik 

```{r}

# bu da kategorik degiskenleri gorsellestirmek ici kullanilan degisken


df <- tibble(
  kullanim = factor(c("hi","hs"), levels = c("hi","hs")),
  sure = c(100, 180)
)


# nokta fgrafik

ggplot(df, aes(x = kullanim, y = sure, group = 1))+
  geom_point()


# cizgi grafik

ggplot(df, aes(x = kullanim, y = sure, group = 1)) +
  geom_line()

# ikisini deneyelim
ggplot(df, aes(x = kullanim, y = sure, group = 1))+
  geom_line() +
  geom_point()

# renk ayarlayalim
# tipini ekleyelim line_tyoe la
# fill ile icini dolduruyoruz
ggplot(df, aes(x = kullanim, y = sure, group = 1))+
  geom_line(colour = "red", linetype = "dashed", size = 1.6) +
  geom_point(colour = "red", size = 4, shape = 21, fill = "white" )


# bu eksenin nerden basladıgını gorup takip etmek istiyorum,
# hangi degerden basladiysa bana bunu gorsel de ifade edin ki
# benim bu alan da analitik bakis acimi celeyin gibi birsey denebilir
# expland_ limits dedik onun icin daha anlamli oldu simdi
ggplot(df, aes(x = kullanim, y = sure, group = 1))+
  geom_line(colour = "red", linetype = "dashed", size = 1.6) +
  geom_point(colour = "red", size = 4, shape = 21, fill = "white" ) +
  expand_limits(y = 0)

```

### Pasta Grafik (pie, coord_polar)

```{r}

```

## 1.2 Surekli Degisken

```{r}

df <- tibble(
  cinsiyet = factor(rep(c("E","K"), each = 500)),
  sure = c(rnorm(500, mean = 80), rnorm(500, mean = 81))
)

```

### Histogram (geom_histogram)

```{r}

ggplot(df, aes(sure))+
  geom_histogram()


ggplot(df, aes(sure)) +
  geom_histogram(binwidth = .5) # araliklarinin ne olmasi ile ilgili parametre girdik

ggplot(df, aes(sure)) +
  geom_histogram(binwidth = .5, colour = "black", fill = "orange")
  xlab("Sure Dagilimi") + ylab("Frekans") + ggtitle("Bu bir histogramdır")
  
# yogunlugunu yani verdigimiz surekli degiskenin dagilimini gorsellestirmik olduk
ggplot(df, aes(sure))+ 
  geom_density()

# yogunluga gore histogrami bicimlendirmis olduk
ggplot(df, aes(sure))+
  geom_histogram(aes(y = ..density..), binwidth = .5, colour = "black", fill = "orange") + 
  geom_density(alpha = .3, fill = "black") # saydamligi ayarladik


```

Kirilimlara gore Histogram ve Yogunluk Grafigi

```{r}

# cinsiyete gore iki tane farkli histogram olusturucaz amacimiz bu

ggplot(df, aes(sure, fill = cinsiyet)) +
  geom_density()
  geom_histogram(binwidth = .5, alpha = .5, position = "identity" )


```


Kirilimlari iki ayri grafikte gostermek icin facet_grit()

```{r}

# facet_grid() -> grafikleri bolmek icin kullanilan fonksiyondur

ggplot(df, aes(sure))+
  geom_histogram(aes(y = ..density..), binwidth = .5, colour = "black", fill = "orange") +
  facet_grid(cinsiyet ~ .)

# alt trafta kadınlar ust tarafta erkkeler gunluk telefon kullanma sikliklarina bakmis olduk


```


### Box Plot (geom_boxplot)

```{r}
# adi ustu kutu seklinde grafik veriyor

ggplot(df, aes(x = cinsiyet, y = sure, fill = cinsiyet)) +
  geom_boxplot()
  guides(fill = FALSE)
  coord_flip()


```

### Alan Grafik (geom_area)

```{r}

#alan grafigi

ggplot(df, aes(sure)) + 
  geom_area(stat = "bin") # bu kisim geometrik sekil kismi


```

### Frekans Grafigi (geom_freqpoly)

```{r}

#frekans olusturma grafigi

ggplot(df, aes(sure)) +
  geom_freqpoly()


```

### Dotplot

```{r}

# noktalardan olusan grafik

ggplot(df, aes(sure)) +
  geom_dotplot()


```

# 2. Iki Degiskenli Gorsellestirme

## 2.1 Surekli X, Surekli Y

### Scatter-plot

```{r}

# verilen iki tane sürekli degiskenin birbirlerine gore durumlarini anlamaya yariyor

df <- tibble(
  cinsiyet = factor(rep(c("E","K"), each = 500)),
  m = c(rnorm(500, mean = 80), rnorm(500, mean = 82)),
  w = c(rnorm(500, mean = 82), rnorm(500, mean = 81))
)


```


```{r}

# web ve mobil arasidnaki iliskiyi anlamaya calisicaz

ggplot(df, aes(m, w)) +
  geom_point()

# degiskenleri girdik
ggplot(df, aes(m, w)) +
  geom_point()
  geom_smooth(method = lm) # lineer model ekledik point'i anlamlandırmak icin egri ekledik ama ben ekleyemedim nedense anlamadim da

ggplot(df, aes(m, w))+
  geom_point()
  geom_smooth(method = lm, se = FALSE)
  
ggplot(df, aes(m, w)) +
  geom_point()
  geom_smooth()
  
  
ggplot(df, aes(m, w, colour = cinsiyet)) +
  geom_point()
  geom_smooth(method = lm, se = FALSE)

```



## 2.2 Kesikli X, Surekli Y

### Sutun Grafik(geom_bar)

```{r}

df <- tibble(
  kullanim = factor(c("hi","hs"), levels = c("hi","hs")),
  sure = c(100, 180)
)

ggplot(df, aes(kullanim, sure, fill = kullanim)) +
  geom_bar(colour = "black", fill = "orange", stat = "identity")


```

### Box Plot (geom_boxplot)

```{r}

df <- tibble(
  cinsiyet = factor(rep(c("E","K"), each = 500)),
  sure = c(rnorm(500, mean = 80), rnorm(500, mean =81)))

ggplot(df, aes(x = cinsiyet, y = sure, fill = cinsiyet)) +
  geom_boxplot() +
  guides(fill = FALSE) 
  
  
```

### Dotplot (geom_dotplot)

```{r}

ggplot(df, aes(x = cinsiyet, y = sure, fill = cinsiyet)) +
  geom_dotplot(binaxis = "y", stackdir = "center")


```

### Violin (geom_violin)

```{r}

ggplot(df, aes(x = cinsiyet, y = sure, fill = cinsiyet)) +
  geom_violin(scale = "area")


```

## 2.3 Kesikli X, Kesikli Y

```{r}

# iki degiskenin kesikli olmasi durumu, kategorik olmasi durumu

df <- tibble(
  kullanim = factor(c("hi","hs","hi","hs"), levels = c("hi","hs")),
  sure = c(100, 180, 90, 200),
  cinsiyet = factor(c("E","E","K","K"))
)

ggplot(df, aes(kullanim, cinsiyet)) +
  geom_count()


```


# 3. Grafik Bolme

```{r}

# olusturulan grafikleri bolme islemi yapicaz

df <- tibble(
  c = factor(rep(c("E","K"), each = 600)), # cinsiyet
  m = c(rnorm(600, mean = 80), rnorm(600, mean = 82)), # mobil
  w = c(rnorm(600, mean = 82), rnorm(600, mean = 81)), # web
  me = factor(rep(c("A","B","C"), each = 400)) # meslek
)

t <- ggplot(df, aes(m, w)) + geom_point()


# sutunlara bolmek istedigimizde ~ isaretinin yanina c ayzik bolmek istedigimizi yani
t + facet_grid(. ~ c) # grafigi sutun bazinda ikiye bolmus oldu

# satirlara bolmek istedigimizde tam tersini yapiyoruz
t + facet_grid(c ~ .) # satir bazinda bolduk

# hem satir hem sutunlara bolme
t+ facet_grid(me ~ c)

```


# 4. Zaman Serisi Gorsellestirme

```{r}

head(economics)

d <- economics


# digerlerine gore farkli olarak aes dedikten sonra ilk olarak 
# zaman degiskenini(date) ekliyoruz ilk olarak tabloya baktık ve eledik
# sonra zamana karsilik orsellestirmek istedigimiz degiskeni(pop) girdik

ggplot(d, aes(date, pop)) + 
  geom_line()

# zaman degiskeninin zamand egiskeni oldugunu R' bildirmemiz gerekiyor
s <- d %>% filter(date > as.Date("2010-1-1"))

ggplot(s, aes(date, pop)) + 
  geom_line()

# bu ekseni veri seti icerisinde kirpmis olduk


# bir boyutlandirma yaptik,
# issizligi nufusa bolduk, ve 
# bu bolumun sonucunu tarihlere gore grafikte uzerinde 
# yapisini ifade etcek sekilde gostermis olduk
ggplot(d, aes(date, pop)) +
  geom_line(aes(size = unempoy / pop ))




```

# 5. Coklu Zaman Serisi Gorsellestirme

```{r}

df <- economics %>%
  select(date, psavert, uempmed) %>%
  gather(key = "variable", value ="value", -date)
head(df, 3)


ggplot(df, aes(date, value)) +
  geom_line(aes(color = variable), size = 1)

# alan grafiği hali
ggplot(df, aes(date, value)) +
  geom_area(aes(color = variable, fill = variable),
  alpha = 0.5, position = position_dodge(0.8))

```

# Pekistirme

```{r}

mtcars

d <- diamonds

# urunlerimizin fiyat dagilimi nedir ?

ggplot(d, aes(price)) +
  geom_histogram()

#price ne betimler belki cut olabilir tabloya gore hareket ediyoz

# yani price'ın bazi kategorik degiskenler bazındaki kirilimlarini merak ediyoruz

d %>% group_by(cut) %>% # cut' a gore grupladik
  summarise(n = n(), ort = mean(price)) 
# cut'a gore gruplanmıs price degiskeninin ortalamasini vericek

k <- d %>% group_by(color) %>% # color' a gore grupladik
  summarise(n = n(), ort = mean(price))

# kesikli veiyi grafige bastik
# mutlak deger elimizde ort, frekans da elimizde n
ggplot(k, aes(color, ort)) +
  geom_bar(stat = "identity", colour = "black", fill= "orange")


ggplot(d, aes(price, fill = color)) +
  geom_density()

  geom_histogram(binwidth = .5, alpha = .5, position = "identity")

```