---
title: "R ile Programlamaya Giris"
output: html_notebook
---

# 1.Temel islemler

## Operatorler

### Atama Operatorleri
```{r}
#<-
#=
#<<-

a <- 10

b <- 15

a = 19

rnorm(10, mean = 9, sd = 2)

```

### Aritmetik Operatorler
```{r}


# + - * /  ^

10 + 10 + 20

a <- 90*2

a * b 

b ^ 2

```

### Mantiksal Operatorler
```{r}

40 < 10 

veri <- 1:10

veri[veri > 5 ] # verinin içerisinde 5 ten büyük olan değerler

veri[veri < 5 ]

veri[ veri == 3 ]

veri[veri != 5 ] # 5 e eşit olmayan sayıları getirme

veri[veri > 1 & veri < 3]

veri[veri > 1 | veri < 3]

```

## Matematiksel Islemler
```{r}

a <- sqrt(9)
b <- abs(-19)

a * b

c <- a*b

(c <- a*b) # parantez atıp kapadığımızda ekrana hemen yazıyor

(d <- a*b)

log(9)

log2(9)

exp(3)

exp(5)

```


## Temel Fonksiyonlar
```{r}
sessionInfo()

getwd()

dir()

list.files()

file.exists("veriler")# döngünün içerisinde bu dosya var mı sorusuna false veya true cevap veriyor 

dir.create("veriler")# dosya oluşturma

object.size("2.2_fonksiyonlar.R") # dosyanın boyutunu verir

ls()# oluşturulan değişkenlerin isimlerini

rm(a)# silme işlemi

installed.packages()# yüklü olan kütüphaneleri görmek için kullanılır

search() # yüklenmiş çağrılmıış kütüphaneler

library()# yüklü olan kütüphaneyi çağırmak için

data()# R daki veri setleri

options(digits = 5)# virgülden sonra kaç basamağı yazın

print(3.111111111111111111)# burda da sayıyı tanımladık görmek açısından

head()

```


## Veri Tipleri
```{r}
## atomic vector #yani tek degerden olusan vectorler

# numeric

a <- 1

typeof(a)

is.vector(a) #vektor mu ?

# integer

b <- 1L

typeof(b)

is.vector(b)

# character

c <- "bu bir karakterdir"

is.vector(c)

# logical

e <- 5
f <- 1

log <- e < f

typeof(log)

is.vector(log)

# complex

z <- 1 + 2i

typeof(z)

# vektor

a <- 1:10

a <- 19:45

is.vector(a)


a <- c("a","b","c","d")

b <- c(1,2,3,4,5,6)

is.vector(b)


# liste

list(111, "merhaba", 1+2i)


# matris

m <- matrix(1:9, nrow = 3, ncol = 3)

m

# data frame

data.frame(
  
  isim = c("recep","ilyasoglu","bursa"),
  yas = c(22,10,1998)
  
)

```


# 2.Fonksiyonlar
```{r}

df <- data.frame(
  
  
  a = c(1:10),
  b = c(2:11),
  c = c(4:13),
  d = c(9:18)
  
)

# her bir degiskeni standartlastırmak istiyoruz.

#(X - M) / SIGMA/KOK N


#$ isareti df den eleman secmeye yarıyor data frame den yani
# standart sapma icin sd fonksiyonu kullanılıyor

( df$a - mean(df$a)) / sd(df$a) / sqrt(length(df$a))  

( df$b - mean(df$b)) / sd(df$b) / sqrt(length(df$b))  

( df$c - mean(df$c)) / sd(df$c) / sqrt(length(df$c))  

( df$d - mean(df$d)) / sd(df$d) / sqrt(length(df$d))  


olcek <- function(x){
  
  ( x - mean(x)) / sd(x) / sqrt(length(x))  
  
  
}

olcek(df$d)


kare_fonksiyonu <- function(x,y) {
  
  a <- x^2
  
  y*a
  
}

kare_fonksiyonu(4, 3)

```


# 3.Kontrol ve Dongu Ifadeleri

## if-else
```{r}


sayi <- 8

if(sayi > 9) {
  
  print("sayi 9 dan buyuktur")
  
} else {
  
  sayi * 1
  
}

## FONKSIYON ICINDE KONTROL IFADESI

df <- data.frame(
  
  
  a = c(1:10),
  b = c(2:11),
  c = c(4:13),
  d = c(9:18),
  f = c("a","b","c","d","c","d","d","a","a","l")
  
)

is.numeric(a)

olcek <- function(x, n = 10){
  
  if(is.numeric(x) == FALSE  ){
    
    message("!!! LUTFEN NUMERIC BIR DEGISKEN GIRINIZ !!!")
    
  }

  (  - mean(x)) / sd(x) / sqrt(n)  
  
}

olcek(df$a)


## IC ICE KOSUL

a <- 100

if(is.character(a) == TRUE) {
  
  paste(a, "Ok karakter")
  
} else if (is.Date(a) == TRUE) {
  
  paste(a, "Tarih bu")
  
} else if (is.integer(a) == TRUE){
  
  paste(a, "Sayi Integer")
  
} else if (is.numeric(a) == TRUE) {
  
  paste(a, "Sayi Numeric")
  
}

a <- as.Date("1998-10-22")

```

## for
```{r}

for(i in 1:5) print(1:i)


##vektor ıcerısınde dondurme

a <- c(1,3,5,7,2)

for (i in a) {
  
  print(i^2)
  
}

## elimdeki sayilarin alfabede ki karşılıkları neler?

sayilar <- c(14,11,10,16,25,26)

# letters -> alfabedeki tüm harfler geldi ingilizce olarak tabiki

letters[26]

for (i in sayilar) {
  
  sayac <- paste(i, letters[i]) 
  print(sayac)
  
}

```

## while ve digerleri
```{r}


## while

i <- 1

while (i < 6) { # 6 dan küçük olduğu sürece
  
  print(i)
  
  i = i + 1
  
}

# break

x <- 1:10

for(i in x){
  
  if(i == 7){
    
    break
      
  }
  
  print(i)
  
}

# next

x <- 1:10

for(i in x){
  
  if(i == 7){
    
    next  # 7 yi atla
    
  }
  
  print(i)
  
}

```


# 4.Veri Okuma
```{r}
# ------ 1. R icerisindeki veri setleri

data()

veri <- AirPassengers

e <- euro

data(package = .packages(all.available = TRUE))

# https://veribilimi.co/data_sets



## -------- 2.sik kullanilan basliklar

duz_metin # txt

ornekcsv # csv

ornekx # excel


# txt icin
read.table("C:/Users/reco1/OneDrive/Documents/R_Programlama_Calisma/temel_islemler/2.temel_islemler/veri_okuma/duz_metin.txt")   

read.delim("C:/Users/reco1/OneDrive/Documents/R_Programlama_Calisma/temel_islemler/2.temel_islemler/veri_okuma/ornekcsv.csv", header = TRUE, sep = ";")                 

read_excel("C:/Users/reco1/OneDrive/Documents/R_Programlama_Calisma/temel_islemler/2.temel_islemler/veri_okuma/ornekx.xlsx")

read_dta("C:/Users/reco1/OneDrive/Documents/R_Programlama_Calisma/temel_islemler/2.temel_islemler/veri_okuma/oil.dta")


# --------- 3. kullanici giris

a <- scan() # değer atama

b <- readline() # string ifadeleri girdi olarak kullanmamıza yardımcı oluyor

```

# 5. Kod Yazim Stili

>GENEL NOTLAR

Isımlendirmeler mumkun oldugu kadar kısa ve anlasilir olmalidir.
Isımlendirmeler yapilirken var olan isimlendirmelerden farkli isimler kullanilmali.
Isimlendirmeler de kucuk harfler edilmeli.

Operatorlerin etrafinda boluklar olmali.
Suslu parantez kullanimi tercih edilmeli ve kod yazimina alt satirdan baslanmali.
Satir uzunlugu kod okunabilirligi acisindan 80 karakteri gecmemelidir.
Girinti icin iki boluk kullanilmali.


